最高法院民事判決　　　　　　　　　　　　　　　　八十七年度台上字第六七三號
　　上　訴　人　黃 朝 威
　　訴訟代理人　蕭顯榮律師
　　　　　　　　劉佳田律師
　　被 上訴 人　旭連企業股份有限公司
　　法定代理人　張楊惠美
　　訴訟代理人　李茂松律師
右當事人間請求確認抵押債權不存在事件，上訴人對於中華民國八十六年六月三十日
台灣高等法院台中分院第二審更審判決（八十五年度重上更(一)字第一五號），提起上
訴，本院判決如左：
    主  文
上訴駁回。
第三審訴訟費用由上訴人負擔。
    理  由
本件被上訴人主張：伊前法定代理人陳珠碧於民國八十二年十二月間，未經公司董事
會及股東之同意，擅將伊所有如原判決附表（下稱附表）所示之不動產（下稱系爭不
動產），提供與第一審共同被告蕭雄設定擔保債權額新台幣（下同）三千萬元之抵押
權。嗣蕭雄於八十三年四月間將該債權連同抵押權讓與上訴人，均經登記在案。惟兩
造間並無任何借貸及交付金錢情事等情，求為確認上訴人就伊所有系爭不動產設定權
利價值三千萬元之抵押債權關係不存在；並應將彰化縣溪湖地政事務所八十三年四月
一日，收件字號：溪字第二八三三號，就系爭不動產所為擔保債權額三千萬元之抵押
權讓與登記予以塗銷之判決（被上訴人另請求確認蕭雄就系爭不動產設定權利價值三
千萬元之抵押權關係不存在，並將同地政事務所八十二年十二月廿九日，收件字號：
溪字第一一五七九號所設定擔保債權額三千萬元之抵押權登記塗銷部分，經原審前審
判決被上訴人敗訴確定在案）。
上訴人則以：被上訴人為家族公司，陳珠碧與現任董事長為近親，現仍為公司股東，
公司負債亦與其利害相關，故否認借款；被上訴人若未收到借款，豈願交付本票及設
定文件。又被上訴人訴請蕭雄就系爭三千萬元之抵押權關係不存在部分，已受敗訴判
決確定，即應受該確定判決既判力之拘束。伊陸續於八十二年四月十日至同年十二月
二十九日交付蕭雄二千九百六十萬元，本票為文義及無因證券，依票據法第十三條，
被上訴人不得以其與蕭雄間所存抗辯事由，對抗伊。伊係善意第三人，信賴土地法登
記之公信力，並辦妥抵押權讓與登記，被上訴人不得訴請塗銷等語，資為抗辯。
原審斟酌全辯論意旨及調查證據之結果，以：被上訴人於起訴時聲明求為：「(一)確認
上訴人與蕭雄就伊所有系爭不動產設定權利價值三千萬元之抵押債權關係不存在；(二)
蕭雄、上訴人應將伊所有系爭不動產，收件字號：彰化縣溪湖地政事務所八十二年十
二月廿九日溪字第一一五七九號及八十三年四月一日溪字第二八三三號所設定三千萬
元之抵押權登記應予以塗銷。」迨至原審前審八十三年十二月二日及同月廿三日之準
備書狀上訴聲明第二項均載為：「確認上訴人與蕭雄就伊所有系爭不動產設定權利價
值三千萬元之抵押權不存在。」其於原審前審固謂確認抵押權不存在，與起訴時之確
認抵押債權不存在不同，但其於原審前審中之書狀、準備程序及言詞辯論時均係主張
已確定之蕭雄並未交付借款，上訴人應就如何交付款項負舉證責任，並請求就借款之
交付為調查，並於八十三年十二月二十三日及二十四日提出之書狀載曰：「據此，顯
見兩造間確無債權債務關係存在」等語；上訴人及蕭雄亦均抗辯確有交付借款。準此
，被上訴人於主張其於原審前審聲明將抵押債權誤植為抵押權，自屬可採，其所為聲
明之更正，並非訴之變更，即無須上訴人之同意。至被上訴人請求上訴人塗銷抵押權
登記部分，雖於起訴及原審前審之聲明均稱設定之抵押權登記應予塗銷，經更審後改
為以讓與為原因所為抵押權移轉登記予以塗銷，其請求塗銷被上訴人之抵押權登記既
屬相同，僅將抵押權登記之原因由設定改為讓與，亦屬聲明之更正，非訴之追加。查
被上訴人主張：伊之前法定代理人陳珠碧於八十二年十二月廿九日將伊公司所有系爭
不動產以彰化縣溪湖地政事務所溪字第一一五七九號收件為蕭雄設定權利價值三千萬
元之抵押權登記，嗣蕭雄於八十三年四月一日以同所溪字第二八三三號將該抵押權及
其擔保之債權讓與上訴人，並經登記完畢等情，為上訴人所不爭，並有土地登記簿謄
本、建築改良物登記簿謄本、台灣省建設廳函、公司變更登記事項卡、公司董事、監
察人名冊可稽，且經調閱系爭土地抵押權設定及讓與之土地登記申請書等文件查明屬
實。按債權讓與，債務人於受通知時，所得對抗讓與人之事由，皆得以對抗受讓人，
民法第二百九十九條第一項定有明文。所謂得對抗之事由，不以狹義之抗辯權為限，
應包括凡足以阻止或排斥債權之成立、存續或行使之事由在內。系爭抵押權設定契約
書上並未另立借據，蕭雄雖持有被上訴人前法定代理人陳珠碧所簽發之本票六張，面
額共計二千九百六十萬元，惟陳珠碧否認收到該等本票面額之借款，而本票係無因證
券，本票之交付，僅能表彰其票據債權，並不能以此證明確有借款交付之事實，蕭雄
自應就其確已交付借款二千九百六十萬元與被上訴人公司之事實負舉證責任。查陳珠
碧證稱：「我原先是被上訴人公司董事長，我在任時設定三千萬元給蕭雄，八十二年
十二月廿九日我向蕭雄借錢，要清償陳文卿等人的債務，後來因沒有拿到錢，所以就
沒有還錢，我欠陳文卿、廖學良、陳雪麗、游詠寬共三千七百萬元。」、「系爭本票
是我所簽發，但我並未拿到錢，因代書說要簽發本票及辦理抵押權登記，故未拿到錢
之前即先辦理抵押權登記及簽發本票」等語。雖蕭雄陳稱：「我借錢給陳珠碧三千萬
元，於設定抵押權登記後陸陸續續交給他的，都付現金」、「我錢是在代書處交給陳
珠碧的，我錢是從黃朝威（即上訴人）那裏拿的」、「陳珠碧說要提供土地和我合建
，要還土地上第一順位抵押權的債務，所以才借他錢，但陳珠碧拿到錢後對該第一胎
抵押權並未塗銷」等語，惟陳珠碧否認與蕭雄合建，蕭雄究於何時何地分幾次交錢與
陳珠碧，有無書寫借據或借用證，或約定借款利率若干，何時清償以及逾期清償時違
約金等等之約定，均屬不明，已有違常情。且蕭雄稱均係在代書處交款，與證人即代
書鍾曉耕證稱：「陳珠碧設定抵押權與蕭雄，及蕭雄再將債權讓給黃朝威的事情是我
辦理的，第一次是陳珠碧和蕭雄二人到我台中市的事務所來，他們在我事務所並沒有
交付金錢或支票，當時蕭雄有提到到時候必須用錢無法借給他，要換債權人另找別人
借給他。照他們的意思，錢可能是有給」等語不同，足見蕭雄所稱係於向上訴人取款
後，陸續在代書處交款云云，顯不實在。上訴人又稱其陸續自八十二年四月十日至同
年十二月二十九日交付蕭雄金錢二千九百六十萬元云云，惟其所提黃陳玉珠、黃朝興
、黃天財等人之活期儲蓄存款簿僅能證明有上開款項之提取之紀錄，尚不足以證明所
提款項確係交付予蕭雄轉付與陳珠碧。況上訴人所陳交付蕭雄之金錢二千九百六十萬
元，計分十六次，每次金額自二十萬至五百萬元不等，均以現金支付云云，按上百萬
元之現款數目龐大，其究竟係如何交付與蕭雄，均未見上訴人詳細說明，所稱交付二
千九百六十萬元與蕭雄乙節，已有疑義。且上訴人、蕭雄就其二人交付款項之情形，
均拒絕出庭陳明，如確有交付款項，何以如此。至證人鍾曉耕於第一審證稱：「本票
是在我那兒簽發的，當時開了好幾張票，我問陳珠碧是否有收到錢，他說有。」等語
，既與其於原審前審時所證不同，且其於原審前審時係證稱可能有給，又未在其處所
交款，則其所稱可能交款顯係其臆測之詞，自不能以其在第一審所為之傳聞證言，遽
認蕭雄確有交付系爭借款與陳珠碧。既不能證明設定系爭抵押權時，蕭雄已將借款交
與陳珠碧或於蕭雄將抵押權讓與上訴人時，上訴人將二千九百六十萬元借款付與陳珠
碧，則被上訴人訴請確認上訴人就系爭二千九百六十萬元抵押債權不存在，為有理由
。蕭雄對被上訴人公司之抵押債權，既不存在，上訴人自無受讓該債權之餘地，被上
訴人所得對抗讓與人之事由，皆得以對抗受讓人，上訴人抗辯伊係善意取得，陳珠碧
之行為已足使人認係表見代理云云，並不足採。又最高法院五十九年度台上字第四六
三號民事判決係以貸與人確有將借貸物交付與借用人之表見代理人，自已發生交付之
效力，與本件上訴人無法證明有將借款交付與被上訴人之情形不同，自無比附引用之
餘地。至蕭雄部分，原審前審係以被上訴人與蕭雄間之債權債務關係係屬過去之法律
關係，不得為確認之訴訟標的，而為被上訴人敗訴判決，並未認定蕭雄確有將借款交
付被上訴人，既無實體上之確定力，自不得以此認定被上訴人與蕭雄間確有三千萬元
債權存在，上訴人抗辯被上訴人應受上開確定部分判決之拘束，不容更為債權不存在
之主張云云，亦非可取。再蕭雄既稱陸續借與被上訴人公司為二千九百六十萬元云云
，則該超過二千九百六十萬元抵押債權部分（即四十萬元），即屬不存在，從而被上
訴人訴請確認三千萬元之抵押債權不存在，為有理由，而抵押權為從屬於其所擔保之
債權而存在，系爭抵押權所擔保之債權既不存在，則該抵押權設定登記即失所據，被
上訴人訴請上訴人塗銷上開溪字第二八三三號以讓與為原因之抵押權移轉登記，亦應
予准許，為其心證之所由得。並說明對兩造其餘攻擊防禦方法之取捨意見，因而將第
一審所為被上訴人敗訴判決廢棄，改判如其聲明，經核於法洵無違誤。
按當事人所為應受判決事項之聲明，雖有用語不當或不明確之情形，倘依其事實上及
法律上之陳述，足以推知其真意者，審判長得行使闡明權，使其補充為完足、明確之
聲明。原審依被上訴人第一審起訴聲明及其歷審事實上及法律上之陳述，暨兩造均就
有無交付款項為攻防，認被上訴人主張原審前審所為聲明係書狀之誤植，其於原審更
審時所為之上開聲明並非訴之變更，並以被上訴人於第一審起訴聲明：「上訴人與蕭
雄應將伊所有系爭不動產，收件字號：彰化縣溪湖地政事務所八十二年十二月廿九日
溪字第一一五七九號及八十三年四月一日溪字第二八三三號所設定三千萬元之抵押權
登記予以塗銷。」既已將八十三年四月一日溪字第二八三三號文號列載，該文號係以
讓與為原因之移轉登記，因認被上訴人於原審更審時所為求將彰化縣溪湖地政事務所
八十三年四月一日，收件字號：溪字第二八三三號，就系爭不動產所為擔保債權額三
千萬元之抵押權讓與登記予以塗銷之聲明，係屬訴之聲明更正，非屬訴之追加，並不
違背法令。又土地法第四十三條所謂登記有絕對效力，係為保護善意第三人起見，將
登記事項賦與絕對真實之公信力，並非於保護交易安全之必要限度以外，剝奪真正權
利人之權利。蕭雄及上訴人並無將二千九百六十萬元借款交付與陳珠碧，其對被上訴
人之二千九百六十萬元抵押債權不存在，系爭抵押權自應塗銷，為原審確定之事實，
係自抵押權之從屬性為論斷，與土地法第四十三條之規定無關。上訴論旨，復就原審
取捨證據、認定事實之職權行使，並提出於事實審未曾主張之新事證，指摘其為不當
，或就原審已論斷者，泛言未說明，聲明廢棄原判決，不能認為有理由。
據上論結，本件上訴為無理由。依民事訴訟法第四百八十一條、第四百四十九條第一
項、第七十八條，判決如主文。
中      華      民      國    八十七    年     三       月    二十七    日
                              最高法院民事第五庭
                                  審判長法官  吳  啟  賓
                                        法官  洪  根  樹
                                        法官  謝  正  勝
                                        法官  劉  福  來
                                        法官  黃  熙  嫣
      右正本證明與原本無異
                                              書  記  官
中      華      民      國    八十七    年     四       月      十六    日
